臺灣士林地方法院刑事判決
111年度易字第63號
公  訴  人  臺灣士林地方檢察署檢察官
被      告  王振宇


義務辯護人  朱瑋華律師
上列被告因妨害公務等案件，經檢察官提起公訴（110年度偵字
第7998號），本院判決如下：
    主  文
王振宇犯侮辱公務員罪，處拘役肆拾日，如易科罰金，以新臺幣
壹仟元折算壹日。 
    事  實
一、王振宇因行車糾紛，於民國110年4月10日8時15分許前往位
    於新北市○○區○○街0號之新北市政府警察局汐止分局汐止派
    出所（下稱汐止派出所）報案，值班巡佐張國慶見王振宇未
    戴口罩，遂提供口罩要求王振宇配戴，詎王振宇明知張國慶
    係依法執行職務之公務員，竟基於侮辱公務員、公然侮辱之
    犯意，接續以「你看起來像有很多病毒的樣子」「病毒臉」
    等負面言詞辱罵張國慶，足生貶損張國慶之人格，經警以現
    行犯當場上銬逮捕後，王振宇復承前侮辱公務員之犯意，在
    上開派出所內以吐口水之方式，當場侮辱依法執行職務之張
    國慶。
二、案經張國慶訴由新北市政府警察局汐止分局報告臺灣士林地
    方檢察署檢察官偵查起訴。
    理  由
壹、證據能力：
　　本判決下述所引用被告王振宇以外之人於審判外之陳述，檢
    察官、被告、辯護人於本院審理時均同意作為證據【見本院
    111年度易字第63號卷（下稱本院卷㈡）第93頁至第96頁】，
    本院審酌該等證據資料作成時之情況尚無違法不當，作為證
    據應屬適當，依刑事訴訟法第159條之5第1項規定均有證據
    能力。其餘認定本案犯罪事實之非供述證據，查無違反法定
    程序取得之情，依刑事訴訟法第158條之4規定反面解釋，亦
    具證據能力。
貳、實體部分
一、認定事實之證據及理由：
　　訊據被告固坦承於上開時、地向告訴人張國慶稱病毒臉等語
    ，復於遭逮捕後吐口水等節，惟否認有何公然侮辱、侮辱公
    務員犯行，辯稱：當時警察未處理行車糾紛反咆嘯要其離開
    ，故告訴人或其他警員顯未依法執行公務，而與妨害公務之
    前提要件不符，且其係因告訴人未戴口罩朝其靠近恐遭傳染
    始稱病毒臉，吐口水亦係吐在地上而未朝警員吐，無侮辱之
    意等語。辯護人則為被告辯護稱：告訴人僅為值班員警而非
    行車糾紛之承辦人，且告訴人僅係依辦公室衛生規定要求被
    告配戴口罩，而非依法執行公務，自不構成侮辱公務員；又
    依照監視錄影畫面，現場多名員警一再要求被告戴口罩造成
    被告心理壓力，被告復認告訴人及其他警員有未配戴口罩之
    情，因恐遭傳染始表示「你看起來像有很多病毒的樣子」「
    病毒臉」拒絕告訴人提供之口罩，而屬自衛、自辯其權益，
    亦無貶損告訴人人格之意；再者，被告遭上銬逮捕後，請員
    警將手銬搖鬆，惟員警置之不理，被告始朝地上吐口水表達
    不滿，亦非針對特定員警或告訴人所為而無侮辱之意等語。
    經查：
  ㈠被告於上開時、地因行車糾紛前往汐止派出所報案，告訴人
    則為汐止派出所值班警察並著警察制服，被告則向告訴人稱
    「病毒臉」等語，復於遭逮捕後朝地上吐口水等節，為被告
    於偵查中、本院審理中所自承【見臺灣士林地方檢察署（下
    稱士林地檢）110年度偵字第7998號卷（下稱偵卷）第21頁
    至第22頁、第63頁至第65頁，本院110年度審易字第1418號
    卷（下稱本院卷㈠）第32頁，本院卷㈡第43頁、第49頁、第98
    頁】，核與告訴人所述大致相符（見偵卷第15頁至第17頁、
    第77頁至第79頁），並有警員吳曜丞職務報告、現場照片7
    張、偵查譯文、檢察事務官勘驗筆錄在卷可稽（見偵卷第25
    頁至第27頁、第33頁至第37頁、第95頁至第101頁），先堪
    認定。
　㈡次查案發時告訴人為汐止派出所值班巡佐，中央流行疫情指
    揮中心（下稱指揮中心）並公告該段期間民眾進入各級政府
    機關洽公應配戴口罩，如未配戴，經場所人員勸導不聽者，
    將由地方政府依傳染病防治法第70條第1項規定裁罰乙節，
    有新北市政府警察局汐止分局汐止派出所（55人）勤務分配
    表、員警出入及領用槍彈無線電登記簿、新北市政府警察局
    汐止分局員警工作紀錄簿【張國慶】、指揮中心新聞稿可證
    （偵字卷第39頁至第41頁、第43頁，本院卷㈡第53頁至第57
    頁）；又被告案發當時於汐止派出所內背對螢幕，並有1員
    警走至被告前方，告訴人則要求被告配戴口罩進而與被告發
    生爭執，被告遂對告訴人稱：「我說你看起來像有很多病毒
    的樣子」「病毒臉」，而經警當場逮捕；又被告遭逮捕後左
    手遭手銬銬住並繼續與警察爭執，告訴人則在畫面外質問：
    「沒有人罵我病毒臉？有沒有罵我病毒臉這句話？我們這裡
    有收音，等一下我調出來給你看、給你聽」並指示身著藍橘
    色外套之警員為被告配戴口罩，被告則拉下口罩要求將手銬
    放鬆2格，旋即向其前方及左側地面吐口水，復以右手伸向
    左手手銬位置並產生手銬扣緊聲等節，業經本院勘驗監視錄
    影畫面無訛，並製有勘驗筆錄及附件可稽（見本院卷㈡第45
    頁至第49頁、第67頁至第82頁），堪信被告確於告訴人即值
    班巡佐依指揮中心公告要求被告配合配戴口罩時以「我說你
    看起來像有很多病毒的樣子」「病毒臉」辱罵告訴人，復於
    告訴人指示其他警員為被告配戴口罩後，朝其前方及左側地
    面吐口水。至於告訴人於偵查中雖證稱：不清楚被告有無對
    我吐口水或吐痰，因為被告未戴口罩我們均保持距離等語（
    見偵卷第79頁），惟被告吐口水前告訴人既稱：「沒有人罵
    我病毒臉？有沒有罵我病毒臉這句話？我們這裡有收音，等
    一下我調出來給你看、給你聽」，並於稍後指示其他警員為
    被告配戴口罩，足見被告吐口水時告訴人確在場，告訴人上
    開證述恐係記憶模糊所致，併此敘明。
　㈢被告及辯護人固辯稱告訴人非依法執行職務之公務員云云，
    惟查：
　⒈按警察依法行使左列職權：有關警察業務之保安、正俗、交
    通、衛生、消防、救災、營業建築、市容整理、戶口查察、
    外事處理等事項；其他應執行法令事項；本法所稱警察職權
    ，係指警察為達成其法定任務，於執行職務時，依法採取查
    證身分、鑑識身分、蒐集資料、通知、管束、驅離、直接強
    制、物之扣留、保管、變賣、拍賣、銷毀、使用、處置、限
    制使用、進入住宅、建築物、公共場所、公眾得出入場所或
    其他必要之公權力之具體措施；警察勤務方式如下，值班：
    於勤務機構設置值勤臺，由服勤人員值守之，以擔任通訊連
    絡、傳達命令、接受報告為主；必要時，並得站立門首瞭望
    附近地帶，擔任守望等勤務，警察法第9條第7款及第8款、
    警察職權行使法第2條第2項、警察勤務條例第11條第5款分
    別定有明文。
　⒉查告訴人案發時為汐止派出所之值班巡佐，依前揭規定，為
    接受報案、處理有關警察業務衛生事項之公務員；而依當時
    指揮中心公告，告訴人應執行勸導洽公民眾配戴口罩之防疫
    勤務等有關警察業務衛生事項，且其勸導被告配戴口罩或指
    示其他警員為被告配戴之行為，亦未逾越必要程度，堪認告
    訴人於案發時確屬依法執行警察職務之公務員。辯護人為被
    告辯護稱告訴人非行車糾紛承辦人，而僅依衛生規定勸導配
    戴口罩，自非屬依法執行職務之公務員云云，難認可採。
　⒊至於被告辯稱警察未處理行車糾紛反咆嘯要其離開，故告訴
    人或其他警員顯未依法執行公務云云。惟被告因與宋國強行
    車糾紛而前往汐止派出所，承辦警員吳耀丞已檢視宋國強所
    提出之行車紀錄惟查無當日影像，經詢被告、宋國強尚須何
    協助時，被告即對警員大聲咆嘯並辱罵勸導其配戴口罩之告
    訴人等節，業經告訴人證述明確（見偵卷第16頁），並有警
    員吳耀丞之職務報告可稽（見偵卷第25頁）；且當時警員係
    對被告表示：「要不要戴？要不要戴？」「你出去啦，我們
    這邊就是要戴口罩啊！」，亦有本院勘驗筆錄可稽（見本院
    卷㈡第45頁），堪信承辦警員、告訴人已依法處理行車糾紛
    ，嗣因被告拒絕配戴口罩，始告知被告如拒戴口罩即應離開
    汐止派出所，難認有何未依法執行公務可言，被告所辯顯屬
    無據。
　㈣又按刑法第140條第1項之侮辱公務員罪，所謂「侮辱」，即
    輕蔑而使人難堪之意；又條文所謂「當場」，即在公務員依
    法執行職務之場所或現場，但不以當面為限，凡在依法執行
    職務公務員之耳目所可及之處所或範圍內，均屬之，不以公
    然為其條件。復按刑法第309條第1項規定之公然侮辱，係指
    於特定或不特定多數人得以共見共聞之狀態下，未指明具體
    事實，而以言語、文字、圖畫或舉動直接對人謾罵、嘲笑或
    其他表示足以貶損他人評價之意思而言。又向多數人辱罵他
    人，如係意圖散布於眾而指摘或傳述具體事實，自應成立刑
    法第310條第1項之誹謗罪，倘僅抽象謾罵，並未指有具體事
    實，仍屬公然侮辱，應依同法第309條第1項論科。再按「侮
    辱」係以使人難堪為目的，直接以言語、文字、圖畫或動作
    ，表示不屑、輕蔑或攻擊之意思，足以對於個人在社會上所
    保持之人格及地位，達貶損其評價之程度而言。查被告對告
    訴人稱：「你看起來像有很多病毒的樣子」「病毒臉」等言
    詞，客觀上均屬負面評價之用語，且其遭逮捕後經告訴人指
    示其他警員為其配戴口罩後，即拉下口罩在告訴人面前朝地
    上刻意吐口水，被告所為已充分顯示其對告訴人之不屑、輕
    視意涵，而顯有嘲諷、輕視、使人難堪之意思，而足以貶抑
    他人人格、名譽。且被告既係認告訴人及承辦警員未妥適處
    理行車糾紛而心生不滿，益徵被告上開行為時，主觀上顯有
    侮辱、嘲諷告訴人、使其難堪之犯意。是以，本案被告於前
    揭時間，在屬公共場所之汐止派出所，對依法執行公務之告
    訴人接續以上開言詞辱罵之，使在場警員、洽公民眾及告訴
    人均得以聽聞，顯足以減損告訴人在社會上所保持之人格及
    地位；被告吐口水之行為，則足使告訴人難堪，堪信被告確
    有侮辱公務員、公然侮辱之犯意及犯行。被告及辯護人空言
    辯稱被告僅係吐在地上而非針對告訴人，而無侮辱故意云云
    ，實非可採。
　㈤至於被告及辯護人另辯稱被告係因警察未戴口罩靠近，恐遭
    傳染始稱病毒臉等語拒絕告訴人提供之口罩，而屬自衛、自
    辯其權益；且被告遭上銬逮捕後，請員警將手銬搖鬆，惟員
    警置之不理，被告始朝地上吐口水表達不滿云云。惟查：
　⒈按以善意發表言論，而因自衛、自辯或保護合法之利益者、
    對於可受公評之事，而為適當之評論者，不罰，刑法第311
    條第1款、第3款固有明文。惟按言論自由為一種「表達的自
    由」，而非「所表達內容的自由」，表達本身固應予以最大
    之保障，任何見聞及想法都「能」表達出來，但所表達的內
    容，仍應受現時法律之規範，表達人應自行負法律上之責任
    ，因此「言論自由」概念下之「評論意見」是否「適當」，
    仍應加以規制。而於意見評論是否適當，則視其是否「善意
    」加以評論而定。至於個人之評論意見，本隨各人之價值觀
    而有不同看法，無一定之判斷標準，然此處得以阻卻違法之
    「善意」，應係遵循就事論事原則，以所認為之事實為依據
    ，加以論證是非，可為正面評價，亦可為負面評價，依各人
    的自由意志選擇，做道德上的非難或讚揚，但並非隨意依個
    人喜好，任意混入個人感情，表示純主觀的厭惡喜好，且評
    論意見的「適當性」，與發表事實的「真實性」相關，必須
    與事實結合，意見乃對事實而為評論，若係謾罵，則得認為
    其已喪失評論之適當性，亦不具阻卻違法之要件。
　⒉查被告向告訴人稱：「你看起來像有很多病毒的樣子」「病
    毒臉」時，告訴人及在場執勤警員均已配戴口罩乙節，有本
    院勘驗附件可稽（見本院卷㈡第67頁至第72頁），被告及辯
    護人辯稱被告係因告訴人、警察未戴口罩恐遭感染始因自辯
    、自衛發表上開言論云云，顯與客觀事證不符，已屬無據。
    且被告縱認警察靠近提供口罩有傳染風險，亦僅需拒絕告訴
    人即可保障其自身權益，被告竟對當場執行職務之告訴人為
    上開侮辱性言詞，且其上開言詞語意上亦無「拒絕口罩」或
    自我辯駁之意，僅屬被告因不滿告訴人行為，為發洩情緒而
    對告訴人所為之抽象謾罵，難認與自我防衛、辯駁有何相關
    ，自無援引刑法第311條第1款而阻卻違法之餘地，揆諸上開
    說明，被告確有真實惡意甚明。
　⒊次查被告遭逮捕後，先持續對警察咆嘯，經告訴人指示其他
    警員為被告戴口罩後，被告始稱：「把我左手放鬆掉我就戴
    」「我左手要放鬆掉我現在很不舒服」，嗣警員於監視器時
    間2分02秒為被告配戴口罩，被告則拉下口罩復稱：「幫我
    放鬆2格」，接著於2分18秒、2分31秒分別吐口水，再於2分
    40秒許以右手伸向左手手銬位置並發出手銬調緊聲等節，業
    經本院勘驗無訛，有勘驗筆錄及附件可稽（見本院卷㈡第47
    頁至第49頁、第73頁至第82頁）；且被告於監視器時間2分1
    8秒吐口水時，手銬係位於被告左手腕上方手臂處乙節，亦
    有勘驗附件可證（見本院卷㈡第77頁），堪信被告雖曾要求
    警員放鬆手銬，惟該手銬原未緊扣被告手腕始上滑至手臂處
    ，復經被告自行調緊而緊扣。承上，警員為被告上銬時既已
    預留適度空間，縱被告因手銬上滑至手腕上方手臂而感不適
    ，亦僅需自行將手銬推回手腕處即可緩解，被告捨此不為，
    反以放鬆手銬作為配戴口罩之條件與警察爭執，警察未如其
    意即刻意吐口水，難認被告行為有何自我防衛、保護合法利
    益或就事論事善意發表言論，被告及辯護人前揭所辯亦難採
    信。況被告縱對警察逮捕程序、使用戒具感到不滿，亦應依
    法尋求救濟，其刻意吐口水之行為除增加對立、紛爭及使告
    訴人感到難堪外，顯無助於解決當時遭逮捕上銬現狀，故此
    純屬被告因不滿告訴人行為，為發洩情緒而對告訴人所為之
    抽象輕蔑動作，難認與自我防衛、適當評論有何相關，亦無
    援引刑法第311條第1款、第3款而阻卻違法之餘地。
　㈥綜上所述，被告及辯護人所辯均不足採，本案事證明確，應
    依法論科。
二、論罪科刑：　　
  ㈠被告行為後，刑法第140條於111年1月12日經修正公布，並自
    同年14日起施行生效。修正前之刑法第140條第1項原規定處
    六月以下有期徒刑、拘役或三千元以下罰金，修正後則規定
    處一年以下有期徒刑、拘役或十萬元以下罰金。是本件經比
    較新舊法後之結果，以被告行為之法律即修正前刑法第140
    條第1項對被告較為有利，依刑法第2條第1項前段規定，自
    應適用修正前之刑法第140條第1項規定。
　㈡核被告所為，係犯修正前刑法第140條第1項侮辱公務員罪、
    第309條第1項公然侮辱罪。被告以上開言語辱罵告訴人、吐
    口水之行為，係在密切接近之時間、地點施行，各行為之獨
    立性極為薄弱，依一般社會健全概念，在時間差距上，難以
    強行分開，在刑法評價上，以視為數個舉動之接續施行，合
    為包括之一行為予以評價，較為合理，應論以接續犯之實質
    上一罪。被告以一行為同時時觸犯上開罪名，依刑法第55條
    前段規定，從一重之侮辱公務員罪處斷。
  ㈢爰以行為人之責任為基礎，審酌被告不圖克制言行、尊重他
    人，明知告訴人係依法執行職務，當場以上開言論辱罵告訴
    人並刻意吐口水，踐踏公權力之正當行使，對公權力之執行
    所生危害非輕；且被告自始否認犯行，復於本院審理時陳稱
    ：「我沒有販毒、持槍等犯罪，認真工作下班，被人逼車還
    被警察抓，這種國家被共產黨打爛就算了」（見本院卷㈡第1
    00頁）之犯後態度；兼衡被告前犯侮辱公務員罪遭臺灣高等
    法院以109年度上易字第314號判決處拘役40日之前案紀錄（
    見本院卷㈡第12頁），及其自陳國中畢業、業工，月薪約新
    臺幣4萬元，無扶養負擔之家庭生活及經濟狀況（見本院卷㈡
    第98頁），暨其罹患情感性精神病而領有輕度身心障礙手冊
    （見偵卷第51頁）等一切情狀，量處如主文所示之刑，並諭
    知如易科罰金之折算標準。
據上論斷，依刑事訴訟法第299條第1項前段，判決如主文。
本案經檢察官曹哲寧提起公訴，檢察官吳昭瑩、林在培到庭執行
職務。
中　　華　　民　　國　　111 　年　　7 　　月　　21　　日
                  刑事第一庭　法  官  鍾  晴
以上正本證明與原本無異。
如不服本判決應於收受送達後20日內向本院提出上訴書狀，並應
敘述具體理由。其未敘述上訴理由者，應於上訴期間屆滿後20日
內向本院補提理由書（均須按他造當事人之人數附繕本）「切勿
逕送上級法院」。
因疫情而遲誤不變期間，得向法院聲請回復原狀。
                              書記官  李欣頻
中　　華　　民　　國　　111 　年　　7 　　月　　21　　日
修正前中華民國刑法第140條第1項
於公務員依法執行職務時，當場侮辱或對於其依法執行之職務公
然侮辱者，處六月以下有期徒刑、拘役或三千元以下罰金。

中華民國刑法第309條
公然侮辱人者，處拘役或9千元以下罰金。
以強暴犯前項之罪者，處1年以下有期徒刑、拘役或1萬5千元以
下罰金。